【裁判字號】    96,醫,6
【裁判日期】    980921
【裁判案由】    損害賠償
【裁判全文】
臺灣宜蘭地方法院民事判決                 96年度醫字第6號
原      告  丙○○
訴訟代理人  周彥憑律師
被      告  甲○○○○○○○○.
訴訟代理人  吳振東律師
複 代理 人  乙○○
上列當事人間侵權行為損害賠償事件，本院於民國98年9月1日言
詞辯論終結，判決如下：
    主  文
被告應給付原告新台幣玖拾捌萬捌仟佰伍拾元，及自民國九
十六年十月十六日起至清償日止，按週年利率百分之五計算之利
息。
原告其餘之訴駁回。
訴訟費用新台幣柒萬參仟壹佰柒拾壹元由被告負擔四分之一即新
台幣壹萬捌仟貳佰玖拾參元，餘由原告負擔。
本判決第一項於原告以新台幣拾萬元為被告供擔保後，得假
執行；但被告如以新台幣玖拾捌萬捌仟佰伍拾元為原告供擔
保後，得免為假執行。
原告其餘假執行之聲請駁回。
    事  實  及  理  由
甲、程序方面：
    按訴狀送達後，原告不得將原訴變更或追加他訴，但擴張或
    減縮應受判決事項之聲明者，不在此限。民事訴訟法第 255
    條第1項第3款定有明文。查本件原告原起訴主張因被告侵權
    行為損害賠償應給付新台幣（下同）7,287,398元，及自起
    訴狀繕本送達翌日起至清償日止，按年息5%計算之利息等語
    ；嗣於民國98年9月1日減縮其聲明為4,459,758元及其法定
    遲延利息）。依前揭說明，尚無不合，應予准許。
乙、實體方面：
一、原告起訴主張：
(一)、被告蔡仰中係設於宜蘭市○○路○段113號「蔡仰中眼科診所
    」之醫師及負責人，為從事醫療業務之人。原告於94年10月
    18日上午6時許，因眼睛有點乾澀，經點滴人工淚液後，隱
    形眼鏡仍無法自行取下，於當日上午8時10分至「蔡仰中眼
    科診所」欲掛號急診進行診療，惟該診所掛號小姐於詳細詢
    問症狀後表示：「以一般門診方式掛號就可以了，不須要以
    急診方式處理，等一下子就輪到妳了」，並為原告雙眼滴點
    麻醉藥液，當被告蔡仰中進行診療前，診所護士小姐再次詢
    問原告病情，原告告知：「我的兩隻眼睛很痛，隱形眼鏡我
    自己拿不出來，請醫生幫我把兩隻隱形眼鏡拿出來」，護士
    小姐即表示：「只拿隱形眼鏡，那就不需要量視力了」，遂
    再為原告雙眼滴點麻醉藥液。當被告蔡仰中獨自一人於診療
    室進行診療時，詢問告訴人丙○○症狀，告訴人丙○○即告
    知：「我的兩隻眼睛很痛，隱形眼鏡我自己拿不出來，請幫
    我把兩隻隱形眼鏡拿出來」，被告蔡仰中遂即為原告診療數
    分鐘後即表示：「都處理好了，這兩天都會痛，那是正常的
    ，藥水每2個小時各點一次，過兩天就會好了，明天再回診
    就可以了」，遂即完成醫療行為。原告返家後遂依醫師指示
    ，按時點藥水，惟雙眼仍然會痛，至下午2時3分，遂由原告
    小叔以電話詢問被告蔡仰中：「是否真的有把隱形眼鏡拿出
    來？為什麼雙眼還會這麼痛？」，惟蔡仰中眼科診所總機小
    姐，經詢問原告病歷號碼等基本資料後即回覆：「蔡醫師在
    看診中，並轉告確定已取出隱形眼鏡，不必擔心」。原告因
    信賴被告蔡仰中所稱此痛苦，乃正常恢復之過程即不疑有他
    ，再三忍耐企求順利復原，惟至同日下午6時原告雙眼劇痛
    難耐，另至財團法人羅許基金會羅東博愛醫院（下稱羅東博
    愛醫院）掛號診療時，才發現隱形眼鏡並沒有拿出來，經醫
    師當場立即取出兩隻隱形眼鏡，此時雙眼眼角膜已嚴重缺氧
    受傷，原告並分別於同年月19日、20日、21日連續4日依醫
    師指示，密集於羅東博愛醫院診療，惟至同年月21日門診時
    原告深感雙眼視力每下愈況未有明顯改善及好轉，表示有意
    轉往台灣大學醫學院附設醫院治療（以下簡稱台大醫院），
    同月22日原告方至台大醫院轉診，惟因眼角膜缺氧受傷糜爛
    病情迅速惡化，致住院治療長達51日，病情嚴重台大醫院亦
    無力回天，於94年12月12日出院。
(二)、原告至被告診所就診時，業已告知被告其眼睛乾澀疼痛隱形
    眼鏡無法自行取下，此據證人林文達95年12月6日偵查中證
    稱：「（問：在前往蔡仰中診所的路上，丙○○有無說什麼
    話？）她說她眼睛不舒服，還說隱形眼鏡忘了拿下來。」、
    「（問：到蔡仰中診所發生何事?）到該處後，因為他門口
    是紅線，所以丙○○先在車上等我，我拿她的證件下車去掛
    號，我跟掛號櫃台內的小姐說我嫂嫂隱形眼鏡忘了拿下來，
    要掛急診……後來我聽到一名護士叫到丙○○，問丙○○是
    什麼情形，我嫂嫂跟護士說她隱形眼鏡無法拿下來，護士說
    那就不用驗光，等醫生來直接看就可以。」（見95偵字4442
    號卷第10頁）。證人林惠真95年12月12日偵查中證稱：「（
    問：丙○○在94年10月18日上午丙○○是否有跟妳說她眼睛
    不舒服的事?）有，當天上午7點多，我正在準備上班，丙○
    ○在我房間門口跟我說她隱形眼鏡拿不下來，眼睛很痛，我
    說要去看醫生……後來他們就去蔡仰中的診所。」、「（問
    ：一開始丙○○是否有提到為何眼睛痛?）有，她就說隱形
    眼鏡拿不下來。」（見95偵字4442號卷第16頁）。證人林文
    斌95年12月12日偵查中證稱：「（問：知否於94年10月18日
    ，丙○○至蔡仰中診所就診的事?）知道，當天早上是林文
    達載她去蔡仰中診所，回來後一直到下午丙○○仍然說她眼
    睛很痛，所以我就於當天下午2點多打電話給蔡仰中診所想
    要詢問，一開始是一名小姐接的電話……，我就問說早上去
    看診，為何到下午2點多眼睛還是會痛，而且當中每2個小時
    都有按照指示點藥水，為何還會這樣，是否並未將隱形眼鏡
    拿下來? ……她說蔡醫師目前看診中，要我等一下她去問，
    隔一下下她就回來，對我說蔡醫師說確定已經隱形眼鏡拿下
    。」（見95偵字4442號卷第17頁）。證人蔡伯宗95年5月29
    日偵查中證稱：「（問：請敘述案發經過?）當天晚上丙○
    ○至本院門診，說她眼睛痛，我有問什麼原因造成的，她說
    前一天有戴隱形眼鏡忘了拿下來，第二天上午便到蔡仰中的
    診所看診，蔡仰中告訴她，已經幫她將眼鏡取下來，但她說
    直到下午，眼睛仍然很痛，又打電話至蔡仰中診所詢問，好
    像是護士轉告丙○○說眼鏡已經拿下來了……」（見95他字
    416號卷第121頁）。97年6月26日鈞院刑事庭一審證稱：「
    （問：丙○○在看診時，有無告訴你在那天早上去蔡仰中眼
    科診所看診時，蔡仰中有告訴丙○○已經將她的隱形眼鏡取
    下之事?）我印象中是有。」、「（問：丙○○看診時，有
    無告訴你，她有打電話到蔡仰中眼科診所詢問，好像是護士
    轉告她說隱形眼鏡已經取下之事？）有。」（見97醫易字1
    號卷第113頁）。綜上，依證人林文達、林惠真、林文斌及
    蔡伯宗之證述，可知原告就診時已告知被告眼睛疼痛隱形眼
    鏡無法取下之事。且原告至被告診所就診時，被告尚未不能
    發現原告眼睛內有隱形眼鏡存在。證人陳偉勵96年2月9日偵
    查中證稱：「（問：一般若指述眼睛不舒服，診治程序為何
    ？）通常會以隙細燈檢查，若對方說隱形眼鏡未取出，一般
    也會以相同方式處理。」、「（問：通常情形何種情況，會
    使醫師無法發現患者眼睛內有隱形眼鏡？）若患者眼睛劇痛
    無法配合張開所以無法查看，但若能夠張開，例如點麻醉劑
    應該都能檢查發現隱形眼鏡。」（見95偵字4442號卷第43至
    44頁）。證人蔡伯宗95年5月29日偵查中證稱：「（問：檢
    查的過程中使用何種儀器？）除了上述的開眼器，主要並使
    用隙細燈（SLIT-LAMP），病人會將下巴架在該儀器上，我
    們透過這種機器進行詳細的檢查。大部分情形，只要病人敘
    述眼睛不舒服，通常就會使用該儀器，但如果只是單純檢查
    視力則不會使用。」（見95他字416號卷第122頁）。97年6
    月26日審理時證稱：「（問：病人主訴眼睛疼痛，若病人未
    提及有配帶隱形眼鏡，你們一般眼科醫師在檢查時，是否可
    以檢查出病人有配帶隱形眼鏡？）假設病人眼睛可以睜開，
    我們在檢查眼睛時是可以看得出病人有配帶隱形眼鏡…。」
    （見97醫易字1號卷第118頁）。是依證人陳偉勵、蔡伯宗之
    證述，可知一般情形患者主訴眼睛不舒服，會以隙細燈進行
    詳盡之檢查，況且原告亦已告知被告隱形眼鏡未取出，竟被
    告未就進一步詳細檢查原告眼睛內是否有隱形眼鏡；此外，
    原告就診時，其眼睛亦無無法張開致進一步檢查之情形，被
    告未注意原告眼睛內有隱形眼鏡且未將隱形眼鏡取出，顯有
    過失甚明。再者，被告偵查中亦稱：「（問：幫丙○○看診
    中，有無發現隱形眼鏡？）因為她一開始告訴我說每天都有
    將眼鏡取下，所以我沒有進一步檢查，因此未發現。」、「
    （問：要如何進一步檢查？）通常會以顯微鏡放大檢查，所
    以若未以顯微鏡檢查，就不易發現是否有隱形眼鏡，當時她
    說每天都會將眼鏡取下，所以我就未進一步使用顯微鏡檢查
    。」（見95他字416號卷第111頁）。竟被告僅憑患者口述「
    每天都會將眼鏡取下」，即未再依其本身醫療專業作進一步
    檢查，益見被告有所疏失。另原告至被告診所就診時，被告
    未確實依原告之要求將隱形眼鏡取出，並於第一時間予以適
    當之治療，顯有醫療過失。此參證人蔡伯宗95年5月29日偵
    查中證稱：「（問：請敘述診療經過？）當時丙○○雙眼眼
    皮浮腫，而且她說很痛，我就先幫她點眼用的麻藥，過一陣
    子她仍無法自行張開眼睛，我才用手將她的眼皮拉開，我先
    處理她的右眼，剛打開眼皮就有一個東西彈跳出來，結果是
    隱形眼鏡……，雖然病人說之前的醫生已經幫她取下眼鏡，
    但現在仍然有隱形眼鏡彈出來，所以我想左眼也應該進一步
    詳細檢查……此時我便看到她眼球下緣眼白與黑眼球交接的
    地方，有掩藏的弧形邊緣的痕跡，表示確實有隱形眼鏡還在
    裡面，我就用夾子將眼鏡夾出。同時檢查發現她的角膜已經
    嚴重水腫，同時有大面積的角膜破皮，接著檢查右眼，同樣
    也是角膜水腫。」、「（問：請敘述接下來的處理情形?）
    眼鏡拿下來後，檢查發現角膜水腫破皮，而且有很多眼屎，
    表示可能已經受到感染，於是幫她做傷口培養，並給予效力
    較強的抗生素的眼藥水……。」（見95他字416號卷第122頁
    ）。另行政院衛生署96年12月12日衛署醫字第0960212493號
    函檢附之醫事審議委員會第0000000號鑑定書「十、鑑定意
    見：（一）一般情形，病人若主訴雙眼劇痛，眼科醫師在病
    人點眼用麻藥後，仍無法配合之情形下，為避免進一步傷害
    眼睛，會以輔助之檢查儀器（例如眼底眼鏡等）觀察。為避
    免強行撐開眼睛以隙細燈觀察造成進一步傷害，但會持續觀
    察病情，如果未改善，則必須做更詳細（例如隙細燈）觀察
    。但病人若已敘明劇痛係因無法取出隱形眼鏡造成，則眼科
    醫師在即使病人眼睛水腫、疼痛無法以手撥開眼睛情形下，
    一般都會以撐眼器等輔助工具撐開雙眼仔細檢查，確定無隱
    形眼鏡在內為止。（三）本件醫師為病人檢視雙眼時，所採
    用之方法，依據病人之主訴有很大之相關性。蔡伯宗醫師係
    述稱為病人取出隱形眼鏡之過程，有提及病人雙眼眼皮浮腫
    ，即使點眼用麻藥，過一陣子仍無法自行張開眼睛，必需使
    用開眼器撐開眼睛，同時以隙細燈觀察才能發現隱形眼鏡的
    弧形邊緣，才得以夾子將隱形眼鏡由眼取出。是以病人至蔡
    仰中眼科診所求診時，是否有提及隱形眼鏡尚在眼睛內未取
    出，為本問題之另一關鍵。」。綜上，由證人蔡伯宗為原告
    診療過程，及行政院衛生署醫事審議委員會之鑑定書，可知
    被告確實未仔細檢查原告眼睛，並將隱形眼鏡由原告眼內取
    出，導致原告受有雙眼角膜糜爛、潰瘍之傷害，最後因雙眼
    角膜潰瘍及黴菌感染，終致雙眼視力均小於0.01，無法以光
    學矯正（需進行角膜移植手術）之重傷害。綜上，原告因被
    告蔡仰中之醫療過失造成雙眼視力均小於零點零壹，且無法
    用光學矯正，造成原告雙眼重度殘障，有殘障手冊乙份可稽
    （證1），終身無法痊癒，日後須再實行眼角膜移植手術，
    被告蔡仰中醫療過失顯為直接而唯一之原因，此有羅東博愛
    醫院診斷證明書（證2），台大醫院診斷證明書（證3），財
    團法人佛教慈濟綜合醫院（下稱慈濟醫院）診斷證明書（證
    4）可證。
(三)、原告依侵權行為及債務不履行之規定請求損害賠償。
１、侵權行為部分：被告蔡仰中係執業醫師，自身專業知識、能
    力亦無不能注意之情事，且應負有高度之注意義務，惟未確
    實依原告之要求將隱形眼鏡取出，並於第一時間予以適當之
    治療，因其醫療過失致使原告眼角膜嚴重缺氧達10個小時之
    久，病情迅速惡化糜爛潰瘍，顯有過失。
２、債務不履行部分：被告蔡仰中向原告收取費用為其進行診療
    ，雙方存有醫療契約，是被告應依民法第535條規定以善良
    管理人之注意義務為原告進行診治工作。查被告未確實依原
    告之要求將隱形眼鏡取出，並於第一時間予以適當之治療，
    因其醫療過失致使原告眼角膜嚴重缺氧達10個小時之久，病
    情迅速惡化糜爛潰瘍，明顯不依債之本旨為給付，而構成不
    完全給付。
(四)、按「因故意或過失，不法侵害他人之權利者，負損害賠償責
    任」、「不法侵害他人之身體、健康、名譽或自由者，對於
    被害人因此喪失或減少之勞動能力或增加生活上之需要時，
    應負損害賠償責任」、且「被害人就其非財產之損害，亦得
    請求賠償相當之金額」，「債務人因債務不履行，致債權人
    之人格權受侵害者，準用第192條至第195條及第197條之規
    定，負損害賠償責任。」，民法第184條第1項前段、第193
    條第1項及第195條、第227條之1分別定有明文。是就原告所
    受各項損失，分別論列如下：
１、增加生活上需要之部分計463,732元。
(1)、醫療費用：118,445元。
、原告因本件損害已支出醫療費用70483元，如民事準備書（
    二）狀所載，及慈濟綜合醫院98年8月14日函覆鈞院，原告
    另行支出醫療費用共10713元（參刑事一審卷第151頁看診日
    期97年5月1日以下共計2743元、第152頁就醫日期98年7月8
    日至98年7月13日計7970元），以上總計81196元。
、原告依醫師指示自費購買藥品支出37249元（參證6）。
(2)、看護費用：102000元（參證3）。
(3)、持續治療費用：108000元：依慈濟綜合醫院98年8月14日函
    覆鈞院，「目前病人每個月回診一次，且右眼未來1年內須
    接受白內障手術……約須回診4-5年」，因此原告未來5年內
    每月需回診一次，故原告持續治療預計〔日後由宜蘭至花蓮
    市慈濟綜合醫院復診、復健最少次數60次×（每次來回車費
    1300元/含陪同1人＋掛號費200元＋診療藥品自費約300元）
    〕＝108000元。（2）至於日後移植眼角膜手術費用，因係
    健保支付，故不再請求。
２、喪失勞動能力損失之部分計313萬1313元。原告雙眼視力因
    被告醫療過失，造成雙眼視力均小於0.01，經眼角膜移植手
    術治療，目前原告「右眼視力小於0.02、左眼視力0.3」（
    參一審卷第94頁）。原告右眼視力小於0.02，符合勞工保險
    殘廢給付標準表第20項規定殘廢等級第9級，依殘廢等級喪
    失或減少勞動能力比率表所載，所喪失勞動能力之程度為
    53.83％（附件1）。原告從事家庭美髮工作，於94年9月前
    每月領取之薪資為3萬元（參證7），事故當時原告年齡為35
    歲又1月，依勞動基準法第54條第1項第1款之規定，勞工強
    制退休之年齡為60歲，原告仍可繼續工作24年又11月（299
    月），是原告主張減少勞動能力一次給付之賠償總額，依霍
    夫曼計算法扣除中間利息，原告得請求被告賠償之勞動能力
    減損金額為0000000元，其計算式為：30000×53.83％×193
    .00000000（此為299月之霍夫曼係數）=0000000（小數點以
    下四捨五入）。
３、精神慰撫金之部分計100萬元：原告因被告之醫療過失行為
    ，致受有如前所述之傷害，任何金錢都無法彌補，歷經長期
    治療後，雙目視力減退至0.01以下，為重度殘障其肉體上及
    精神上所受之傷害，已無法再從事任何工作不可謂之不大，
    原告目前正值人生黃金歲月之年，與其夫育有一女，現正就
    讀小學2年級，扶養父、母雙親，家庭和樂融融，詎突遭此
    遽變，原告成為雙目失明之人，非但不能照顧全家生活起居
    而且無從繼續工作分擔家計，甚至還需要家人照顧看護，造
    成生活極大不便，且被告事後非但未記取教訓及提出任何誠
    意的道歉，事發至今對原告不聞不問。被告蔡仰中為眼科專
    業醫師，待遇優厚，終身衣食無虞，茲請求被告賠償精神慰
    藉金100萬元。
(五)、綜上所述，爰依侵權行為損害賠償及不完全給付債務不履行
    之法律關係，請求被告給付上開金額。並聲明：1.被告應給
    付原告4,459,758元，及自起訴狀繕本送達翌日起至清償日
    止，按週年利率5%計算之利息；2.願供擔保請准宣告假執行
    。
二、被告答辯則以：
(一)、本件係獨立之民事訴訟，鈞院應不受刑事訴訟所調查證據及
    認定事實之拘束，按刑事判決所為事實之認定，於為獨立民
    事訴訟之裁判時本不受其拘束，法院斟酌全辯論意旨及調查
    證據之結果，依自由心證為與刑事判決相異之認定，不得謂
    為違法（最高法院29年上字第1640號判例參照）。本件被告
    被訴過失重傷害案件，固經鈞院刑事庭以97年度醫易字第1
    號判決認定有罪，但該刑事判決認事用法俱有違誤，被告不
    服，已向台灣高等法院上訴（見被證三），尚未確定。故原
    告執該刑事判決，主張被告有醫療疏失，依民法第184條第1
    項前段、第195條及第227條規定，請求被告賠償其所受損害
    云云，依上判例意旨，鈞院自得本於職權，自行調查證據及
    認定事實，而不受該刑事判決所調查之證據及所認定事實之
    拘束。
(二)、被告對原告所採之醫療措施並無過失，縱認有疏未為原告取
    出隱形眼鏡情事，亦與原告視力受損之結果間無相當因果關
    係。按當事人主張有利於己之事實者，就其事實有舉證之責
    任，民事訴法第277條前段定有明文。又原告於其所主張之
    起訴原因，不能為相當之證明，而被告就其抗辯事實，已有
    相當之反證者，當然駁回原告之請求，最高法院20年上字第
    24 66號亦著有判例。本件原告於94年10月18日上午8時許，
    向被告診所掛號時起迄進入診療室，均向掛號小姐、門診助
    理及被告稱「眼睛疼痛已兩天」。被告為原告初診之時，除
    詢問其症狀外，並問其有無配戴隱形眼鏡？如有，隱形眼鏡
    型種、配戴時數及清潔方式為何？當時尚有被告之助理及原
    告之家屬在場，原告祇回稱：「平日戴週拋型隱形眼鏡，每
    天都拿下來，有更換隱形眼鏡藥水。」等語，並未告知其有
    「隱形眼鏡拿不下來」之情事，遑論要求被告為其取出隱形
    眼鏡！因原告當時眼皮紅腫，分泌物甚多，但無角膜潰瘍等
    症狀。被告當下診斷其罹患急性結膜炎，乃為其清除眼睛周
    圍之分泌物，點滴消炎藥水，而未為翻看或撐開原告眼皮之
    診療行為，並開立處方藥水交付原告攜回點用，囑其翌日回
    診等情，有原告之當日看診病歷表（被證一）可稽。足見被
    告於原告就診時，已依其病情，採取必要且適當之醫療措施
    ，並無任何疏失。故原告主張：被告係執業醫師，負有高度
    之注意義務，惟未確實依原告之要求將隱形眼鏡取出，並給
    予適當之治療，致原告眼角膜因嚴重缺氧而糜爛潰瘍，顯有
    過失云云，自非可採。依一般醫療常規，醫師為患者診療或
    手術，如有切除患者之病變器官或患者體內造成病痛之異物
    時，均會將所切除之器官或取出之異物向患者或其家屬展示
    ，並將此事項記載在患者之病歷中。依本件被告診所留存之
    原告病歷表，僅載有「pa inful red eye on cs.睜不開了
    ，2days週拋，偶爾戴，每天拿下來，有換保存液。」並未
    提及患者主訴其眼內有隱形眼鏡未取出，或請求為其取出鏡
    片之事項。足見原告於上開時地接受被告之診療過程中，未
    曾主訴其眼內有隱形眼鏡並請求取出，則被告依原告當時之
    眼皮紅腫，分泌物甚多，但無角膜潰瘍等症狀，乃當下診斷
    其罹患急性結膜炎，為其清除眼睛周圍之分泌物，點滴消炎
    藥水，自無違誤，殊無給付不完全之情形。故原告主張：伊
    於就診時已告知「我的兩隻眼睛很痛，隱形眼鏡我自己拿不
    出來，請幫我把兩隻隱形眼鏡拿出來」，被告為其診療數分
    鐘後表示：「都處理好了，這兩天都會痛，那是正常的，不
    必擔心等語。」但被告未依原告之要求將隱形眼鏡取出，並
    予以適當之治療，因其醫療過失，致原告眼角膜缺氧達10小
    時，病情迅速惡化糜爛潰爛，顯有不依債之本旨為給付，而
    構成不完全給付云云，顯與事實不符。原告自94年10月18日
    上午接受被告診療後，並未再回診。被告迄同日晚間9時許
    ，始由診所掛號小姐獲悉原告至羅東博愛醫院就診。被告於
    翌日以電話與羅東博愛醫院聯絡，經該醫院蔡伯宗醫師告知
    ：原告未住院，由該醫院林怡潔醫師為其門診治療。嗣後連
    續三天，由蔡伯宗醫師為其門診治療，並作細菌培養，病情
    已有改善。同年月22日，原告自行轉往台大醫院就診，由該
    醫院陳偉勵醫師建議其住院治療，此觀原證2、3之診斷證明
    書，即可明瞭。益證原告於上開時間赴羅東博愛醫院接受蔡
    、林二位眼科醫師診療時，其病況尚未嚴重至須入院治療之
    標準。故原告主張：同日下午2時3分許，由其小叔以電話詢
    問被告蔡仰中是否已取出隱形眼鏡？為何雙眼還會痛？被告
    診所之總機小姐經詢問原告病歷號碼等基本資料後即回覆：
    「蔡醫師在看診中，並轉告確定已取出隱形眼鏡，不必擔心
    。」原告因信賴被告蔡仰中所稱此痛若乃正常恢復之過程，
    不疑有他，惟至同日6時許，原告雙眼劇痛，另至羅東博愛
    醫院就診時，發現隱形眼鏡未取出，經該醫院醫師取出該二
    片隱形眼鏡，此時雙眼己嚴重缺氧受傷云云，並非事實，委
    非足取。上開各情，業迭據被告於上開刑事案偵審中供述綦
    詳，並經證人即蔡仰中眼科診所當天之掛號護士陳惠美及跟
    診護士諶淑君於鈞院刑事庭審理時證述屬實。又對於專業資
    深之眼科醫師而言，為患者取下眼睛內之隱形眼鏡，係非常
    簡單之處置，殊無困難可言。本件被告從醫已逾20年，為經
    驗極為豐富之眼科專科醫師。被告於上開時地為原告看診時
    ，原告如有主訴其眼睛內留有隱形眼鏡尚未取出，被告自會
    為原告取出。如有為原告取下其眼睛內之隱形眼鏡，更無僅
    表示已為其取下隱形眼鏡，卻未向原告或其陪同之家屬出示
    之可能。故原告主張稱：伊至被告診所就醫時，已告知有隱
    形眼鏡留在雙眼內未取出，被告看診後，表示已取出隱形眼
    鏡云云，顯與經驗法則有違，殊無足信。從而，足見原告之
    雙眼糜爛，係因其將拋棄式隱形眼鏡充作長戴式使用，反覆
    使用過久，復未作好消毒工作，滋生病菌所致，此係可歸責
    於其自己使用隱形眼鏡方法不當及消毒不完全所致，而非被
    告有醫療過失所造成，自不得向被告請求損害賠償。
(三)、再查，行政院衛生署醫事審議委員會及中華民國眼科醫學會
    就本件之鑑定意見，均認被告之處置無過失。
１、依刑事卷宗行政院衛生署醫事審議委員會編號：0000000第
    一次鑑定書（被證三），其鑑定意見如下：
、一般情形，病人若主訴雙眼劇痛，眼科醫師在病人點眼用麻
    藥後，仍無法配合之情形下，為避免進一步傷害眼睛，會以
    輔助之檢查儀器（例如眼底鏡等）觀察。避免強行撐開眼睛
    以隙細燈觀察造成進一步傷害，但會持續觀察病情，如果未
    改善，則必須做更詳細（例如以隙細燈）觀察。但病人若已
    敘明劇痛係因無法取出隱形眼鏡造成，則眼科醫師在即使病
    人眼睛水腫、疼痛無法以手撥開眼睛情形下，一般都會以撐
    開器等輔助工具撐開雙眼仔細檢查，確定無隱形眼鏡在內為
    止。
、一般情形，病人至診所求診雙眼疼痛、眼睛水腫，臨床上常
    因急性結膜炎所致角結膜病變造成，是以本件蔡仰中醫師判
    斷病人係「急性結膜炎」之過程，並無疏誤。
、本件醫師為病人檢視雙眼時，所採用之方法，依據病人之主
    訴有很大之相關性。蔡伯宗醫師係述稱為病人取出隱形眼鏡
    之過程，有提及病人雙眼眼皮浮腫，即使點眼用麻藥，過一
    陣子仍無法自行張開眼睛，必需使用開眼器撐開眼睛，同時
    以隙細燈觀察才能發現隱形眼鏡的弧形邊緣，才得以夾子將
    隱形眼鏡由眼取出。
、根據文獻報告，配戴隱形眼鏡造成雙眼角膜潰瘍，其原因，
    與隔夜配戴隱形眼鏡造成角膜缺氧受傷及隱形眼鏡盒及清潔
    液受到污染有關。本案病人配戴雙週拋隱形眼鏡因隔夜配戴
    ，再加上台大醫院所作隱形眼鏡清潔液及隱形眼鏡盒之培養
    檢查均發現受到黴菌污染，乃造成後來雙眼膜潰瘍，即使醫
    師蔡仰中於初診時，及時發現並取出病人雙眼之隱形眼鏡，
    並不能避免事後演變為黴菌感染。台灣濕度大，週拋式隱形
    眼鏡極易受感染，又不在眼科醫師監督下使用，是本件案例
    最大之關鍵。
２、依上開刑事卷內行政院衛生署醫事審議委員會編號:0000000
    號第二次鑑定書（見第192-195頁，被證四），就刑事庭囑
    託鑑定問題之意見如下：
、眼角膜潰瘍為眼角膜上皮破損後不僅感染角膜上皮進而感染
    至基質部形成化膿性潰瘍。一般成因為眼角膜上皮受損後又
    發生病原菌感染。
、眼睛（角膜）黴菌感染意謂眼睛（角膜）遭受黴菌感染，
    以往最常見於農夫在秋收季節揉眼睛後造成感染，或被附有
    黴菌之樹枝刮傷造成。感染源常見如念珠菌、梭黴菌、麴菌
    等。
、眼角膜潰瘍能以藥物治療，輔以病菌培養以幫助診斷及選用
    適當抗生素治療。但即使治癒後，角膜仍然會留下瘢痕造成
    視力減退。
、眼角膜潰瘍之病人如果不需要以注射性藥物治療，則不一
    定必須住院接受治療。
、眼角膜潰瘍後視力喪失之程度，須視感染程度及治癒後角膜
    留下瘢痕程度而定。如造成穿孔或者治癒後角膜仍留下瘢痕
    ，造成嚴重視力減退時，才需進行角膜移植手術，否則多數
    角膜潰瘍並不需要進行角膜移植手術。
、角膜潰瘍有可能細菌、黴菌、病毒或阿米巴原蟲感染造成。
    感染後造成視力喪失，須視感染程度及治癒後角膜留下瘢痕
    程度而決定，大多數眼角膜潰瘍並不需要進行角膜移植手術
    。
、能在完整角膜上皮下造成角膜感染之病菌,包括Neisseria G
    onorrhoea，Corynebacterium phteriae，Listeria Sp,Hae
    mophilus sp.其他會造成眼角膜潰瘍之病原體，只能在有角
    膜上皮受損又合併下列因子時才易出現：(1)帶隱形眼鏡者：
    因為缺氧造成角膜上皮受損；(2)眼部表面疾病，例如水泡性
    角膜病變、角膜暴露或乾眼症。
、完整無受傷之角膜可以應付小量黴菌感染，在有角膜上皮受
    損又合併下列因子時才易出現黴菌感染：(1)帶隱形眼鏡者：
    因為缺氧造成角膜上皮受損；(2)眼部表面疾病，例如水泡性
    角膜病變、角膜暴露或乾眼症。
、眼睛（角膜）受到黴菌感染能以藥物治療，輔以病菌培養以
    幫助診斷及治療。但即使治癒後角膜仍會留下瘢痕，造成視
    力減退。
、眼睛（角膜）受到黴菌感染造成角膜上皮感染，往往早期不
    易察覺，因此容易造成角膜潰瘍。
、眼睛（角膜）受到黴菌感染後造成視力喪失，需視感染之程
    度及治療後角膜留下瘢痕程度而決定，大多數眼角膜潰瘍病
    不需要進行角膜移植手術。
、完整無受傷害角膜可以應付小量黴菌感染，在有角膜上皮受
    損又合併下列因子，同時接觸到數量大之黴菌時，才易出現
    黴菌感染：(1)帶隱形眼鏡者: 因為缺氧造成角膜上皮受損
    ；(2)眼部表面疾病, 例如水泡性角膜病變、角膜暴露或乾
    眼症。
、完整無受傷害角膜可以應付小量黴菌感染，在有角膜上皮受
    損又合併下列因子，同時接觸到數量大之黴菌時，才易出現
    黴菌感染：(1)帶隱形眼鏡者: 因為缺氧造成角膜上皮受損
    ；(2)眼部表面疾病, 例如水泡性角膜病變、角膜暴露或乾
    眼症等。眼睛（角膜）受到黴菌感染後造成視力喪失，需視
    感染程度及治療後角膜留下瘢痕程度而決定，大多數眼角膜
    潰瘍病人並不需要進行眼角膜移植手術。
、若病人係於前一天14:00許開始戴隱形眼鏡後, 一直未取出
    眼中之隱形眼鏡，且於晚上亦戴著隱形眼鏡睡覺，隔天早上
    病人發現眼睛疼痛且無法取出隱形眼鏡，此時病人角膜已因
    戴著隱形眼鏡時間過長且又過夜戴著隱形眼鏡，而有缺氧造
    成角膜上皮受損情形，再加上鏡片盒內已遭受黴菌污染，已
    經造成有角膜炎情形。此時角膜尚未有大片破皮及角膜潰瘍
    情形，乃角膜潰瘍前期以角膜炎之情形呈現，實乃角膜潰瘍
    一般發展過程，即使眼科醫師取出病人眼中之隱形眼鏡，並
    不能改變日後造成角膜潰瘍之事實。
３、依刑事卷內中華民國眼科醫學會復函（被證五）之說明：
、醫師檢查病人之項目及範圍在初診時，一般以「病人主訴」
    相關及配合「非侵入性理學檢查或避免會加重損傷的檢查」
    為基本範圍。.... 所有的醫師均係先依學理經驗做出初步
    臆斷並開始訂定治療方鈄。後續追蹤時再依病人對治療後之
    反應：如未改善則依輕重再進行下一步檢查，包括「侵入性
    或有可能加重損傷之積極性檢查」以期能精確找到病因並繼
    續治療。所以許多疾病之診治係一延續的狀態（病程）下才
    能確立診斷並完成治療，而過程中依發展來修正檢查和治療
    方向也是常態。
、…應是病人主訴「眼睛疼痛」，而醫師看診發現「眼皮較腫
    、分泌物很多且為急性發作」等症狀時，第一臆斷即為急性
    結膜炎的可能性最高，醫師按病患初診之診斷原則診治，在
    細隙燈光束下觀察結膜狀況避免將結膜強行撐開來探查並給
    予衛教與治療後，叮囑回診追蹤。此時為避免傳染或過多檢
    查會造成加重損傷應屬合理之初步處置。
、造成「眼皮紅腫、分泌物較多且為急性發作」之疾病可能有
    多種。在病人主訴僅為「眼睛疼痛」，配合外觀發現則以「
    急性結膜炎」較為常見。隱形眼鏡未取出亦可能造成… 類
    似症狀，故若病人不主動提起時，因破裂的小片隱形眼鏡大
    多為透明無色，在初級處理時就不易被發現。
、眼睛發炎很難在第一時間就可診斷出是否為黴菌感染，且發
    炎反應有一定之發展病程，在第一天急性期確實不容易分辨
    病源，而一般外眼部發炎除非特殊狀況，否則也不會做細菌
    培養；醫師根據經驗給予治療，若未獲改善才會考慮其它方
    向之可能。
４、依刑事卷內國立台灣大學附設醫院復函(被證六)之說明：
、原告.... 採集的檢體為角膜之潰瘍組織，黴菌檢驗結果為
    住院第26天（民國94年11月17日）獲得。
、此黴菌在體外生長速度極慢....而住院後第10天（民國94年
    11月１日）所採集的檢體，是基於前兩次培養無結果，特別
    延長培養時間，才在住院後第26天獲得結果。由於此期間原
    告角膜病變之進展隨著剛住院時之表現繼續惡化，無新病灶
    出現，故推測此檢體應在來本院門診及住院前即存在。
、一般而言，黴菌性角膜炎的感染源多為植物性物質，但隱形
    眼鏡、污濁的隱形眼鏡保存液等在極少的機率下也有可能為
    黴菌感染之感染源。原告並無接觸到植物性物質感染之病史
    ，故「隱形眼鏡的配戴」或「污染的隱形眼鏡保存液」較可
    能為感染源。原告所感染之黴菌極為罕見，是世界首例，故
    無文獻可確定其感染源為何。
５、依上說明及政院衛生署醫事審議委員會、中華民國眼科醫學
    會鑑定意見及台大醫復函之說明，可知原告就醫時，僅主訴
    「眼睛疼痛」，未提及其眼睛內留有隔夜配戴之隱形眼鏡。
    被告為原告看診時，發現原告「眼皮較腫、分泌物很多且為
    急性發作」等症狀，診斷為急性結膜炎，以眼底鏡光束觀察
    結膜狀況，未將結膜強行撐開探查，給予衛教與治療後，叮
    囑回診追蹤，核屬為避免傳染或過多檢查，造成加重損傷，
    應屬合理之初步處置。又原告至被告診所就診時，其眼睛已
    受到黴菌感染，依上開台大醫院復函之說明，其眼睛感染之
    黴菌極為罕見，為世界首例，係其在台大醫院住院後第26天
    始培養檢驗出，自非被告於初診時所得診斷出來者。故縱使
    被告於原告就診時，即為其取出雙眼內之隱形眼鏡，亦無法
    避免事後因該黴菌感染，演變為原告雙眼視力小於0.01，未
    能以光學矯正之結果。從而縱認被告為原告看診時，應注意
    能注意，而疏未為原告取出隱形眼鏡之情事，亦與原告之視
    力受損結果間，無相當因果關係可言。
６、依上，原告於上開刑事案之指訴，係以使被告受刑事追訴為
    目的，其陳述顯違常情。而鈞院刑事庭所憑以補強原告指訴
    之證據，經核俱屬臆測，更與行政院衛生署醫事審議委員會
    及中華民國眼科醫學會之專業鑑定意見，暨台大醫院上開復
    函說明所表示之意見相悖，乃其遽為被告有罪判決之認事用
    法，顯與卷存事證不符而有違誤，鈞院自應不受該刑事案件
    認定事實之拘束。
(四)、原告之損害賠償請求俱無理由：本件原告之雙眼眼角膜潰瘍
    ，係因其將拋棄式隱形眼鏡充作長戴式使用，反覆使用過久
    ，復未作好消毒工作，滋生病菌所致，為可歸責於其自己使
    用隱形眼鏡方法不當及消毒不完全所致者。被告對於原告所
    採取之檢查及醫療措施，並無任何過失。從而原告以其雙眼
    重度殘障為由，依侵權行為及債務不履行之法律關係，請求
    被告賠償損害445萬9758元云云，即非有據。
(五)、縱認被告應負損害賠償，原告之請求金額亦不合理：
１、關於看護費10萬2000元部分：原告提出台大醫院出具之診斷
    證明書為憑，主張其自94年10月22日至同年12月2日在台大
    醫院住院治療達51天，每日看護費2000元，計支出10萬2000
    元云云，但未提出其實際支出之憑證。故原告之上開請求，
    自屬無據。
２、續治療費用10萬084元部分：原告僅列載其至台大醫院往來
    車資、看護費、手術費、自費用藥費，但未提出任何醫師出
    具之醫療評估報告或其他書面資料，故其此部分之請求，亦
    非可據。
３、精神慰撫金100萬元部分：按慰藉金之賠償須以人格權遭遇
    侵害，使精神上受有痛苦為必要，其核給標準固與財產上損
    害之計算不同，然非不可斟酌雙方身分資力與加害程度，及
    其他各種核定相當之數額（最高法院51年台上字第223號判
    例參照)。本件姑不論被告有無侵權行為之事實，但原告之
    雙眼成殘，係因其使用隱形眼鏡方法不當及消毒不完全所致
    。原告至被告診所就診過程中，未曾主訴其眼睛內有隱形眼
    鏡未取出，而被告依原告當時之症狀，所為診斷與採取之醫
    療措施並無過失可言。故原告請求被告賠償精神慰撫金100
    萬元, 即無可取，且嫌過高。
(六)、綜上，本件原告之主張乏據，其請求非正當，不應准許。爰
    為訴之聲明：原告之訴及假執行之聲請均駁回；如受不利之
    判決，請准供擔保免為假執行之宣告。
三、本件兩造不爭執之事實，為被告蔡仰中於宜蘭縣宜蘭市○○
    路○段113號開設「蔡仰中眼科診所」並擔任眼科醫師。原告
    丙○○於94年10月17日下午配戴隱形眼鏡後，忘了取出隱形
    眼鏡即入睡，至94年10月18日上午6時許醒來，發現雙眼乾
    澀、疼痛，無法自行取出隱形眼鏡，遂於當日早上由家人林
    文達陪同前往「蔡仰中眼科診所」診所求診，並由蔡仰中為
    其看診，經判定丙○○係急性結膜炎，遂於幫丙○○點麻藥
    等藥水舒緩其疼痛不適之感覺後，並囑託原告明天再來回診
    ，原告即拿著被告所開立之消炎用眼藥水返家。迨至94年10
    月18日下午，原告因雙眼疼痛仍未稍緩解，其家屬林文斌去
    電診所詢問是否確已將隱形眼鏡取出，經該診所護士轉詢蔡
    仰中後，僅覆稱要其隔日再行回診，然原告因疼痛難當，遂
    於94年10月18日晚間前往羅東博愛醫院就診，由蔡伯宗醫師
    為其診治，於點妥眼用麻藥，甫撐開原告右眼之際，即有隱
    形眼鏡自原告之右眼彈出，蔡伯宗繼以「撐眼器」撐開丙○
    ○左眼，並輔以「隙細燈」詳細檢視，果發現確有隱形眼鏡
    在丙○○左眼內，旋以鑷夾將之取出。雖原告自94年10月18
    日晚間起迄94年10至21日陸續於羅東博愛醫院接受治療，且
    自94年10月22日起轉往台大醫院接受治療，然最終仍因雙眼
    角膜潰瘍之傷勢過重，導致其雙眼視力均小於0.01，已無法
    以光學矯正治癒，需施行角膜移植手術，而成雙眼視力喪失
    之結果。上情有羅東博愛醫院、台大醫院及慈濟醫院診斷證
    明書及殘障手冊等件在卷可參，並為兩造所不爭執，堪認定
    為真實。
四、本件經本院整理，並為兩造所同意之爭點，為(一)、被告對於
    原告為本件醫療行為過程是否有過失？(二)、如認被告所為醫
    療行為有過失，應賠償原告之損害若干？經查：
(一)、按刑事判決所認定之事實，於獨立之民事訴訟，固無拘束力
    ，惟民事法院就當事人主張之該事實，及其所聲明之證據，
    仍應自行調查斟酌，決定取捨，不能概予抹煞，最高法院著
    有69年台上字第2674號判例可資參照，從而，本院斟酌全辯
    論意旨及調查證據之結果，所得自由心證，依據法律獨立審
    判，合先敘明。茲就本件之爭點，審認如下：
１、被告對於原告為本件醫療行為過程是否有過失：就此部分，
    經參酌兩造及相關證人於本院97年度醫易字第1號審理時所
    為陳述，及相關醫療鑑定機構之鑑定結果，本院97年度醫易
    字第1號刑事判決認定略以：
(1)、於遇有病患主訴眼睛疼痛時，一般眼科醫師會詢問患者病史
    及疼痛的可能原因，如疼痛多久了、有無受到外傷、有無配
    戴隱形眼鏡，之前有無發生過、有無青光眼病史，若患者自
    己懷疑是某種原因所造成，患者就會告知醫師，之後再幫患
    者檢查之事實，此據刑事證人蔡伯宗結證在卷，自堪予認定
    。另患者至「蔡仰中眼科診所」就診時，依照該診所之一般
    作業流程，該診所之掛號小姐、跟診小姐、流動小姐、醫師
    均會詢問患者為何來求診，如果患者表示因眼睛疼痛而求診
    時，掛號小姐、跟診小姐、流動小姐、醫師均會再詢問患者
    其眼睛痛之可能成因，而94年10月18日丙○○前來就診時，
    被告確實曾詢問丙○○為何來就診，當丙○○表示眼睛痛後
    ，被告確實曾進一步詢問丙○○其眼睛痛之可能成因為何等
    事實，亦分據被告、證人即蔡仰中眼科診所行政助理陳惠美
    、證人即蔡仰中眼科診所護士諶淑君供述甚詳（見宜蘭地檢
    署95年度他字第416號卷第129 頁，本院97年度醫易字第1號
    卷第81、89、90、93、208、209、211、214頁），亦堪認定
    屬實。且衡諸常情，患者於因隱形眼鏡配戴隔夜未取出，造
    成眼睛疼痛，且無法自行取出隱形眼鏡以致痛苦難耐而至眼
    科醫師處求診時，患者對其自身眼睛疼痛之原因當知之甚詳
    ，且其求診之目的「請求醫師取出隱形眼鏡，減輕疼痛」亦
    十分明確，其理應會主動告知醫、護人員求診之目的，縱有
    未主動向醫、護人員敘明求診目的之情形，但至少於醫、護
    人員詢問時，亦會據實告知其求診之目的，以便醫師能為正
    確迅速之處置而減輕自身之痛苦，殊無隱瞞求診目的，延誤
    治療時機，增加醫師誤判風險之理，本件情形，原告丙○○
    已配戴隱形眼鏡10多年，對於眼內有否配戴隱形眼鏡之差異
    狀態知之甚詳，而其又為年逾三旬、身心健全之成年人，於
    因故未取出隱形眼鏡入睡，致隔日雙眼乾澀、眼睛疼痛，無
    法取出眼鏡，而急至診所求助醫師時，其豈有於對醫、護人
    員主訴病症時，僅單純言及「雙眼疼痛」，完全略去「因隱
    形眼鏡未能取出，希望醫師幫忙取出隱形眼鏡」之理？從而
    ，原告丙○○所指稱伊前往被告診所就診時，曾向診所護士
    及被告表示伊眼睛很痛，伊隱形眼鏡拿不下來，請醫師幫忙
    拿乙節，應堪信為真實，至被告所辯94年10月18日早上丙○
    ○到診所看診時，只有說她的眼睛痛，丙○○並沒有說她是
    因為隱形眼鏡隔夜沒有取出而眼睛不舒服，她並沒有要求伊
    幫她將隱形眼鏡拿出來云云，顯與實情不符，不足採信。
(2)、復查，「醫師於執行醫療業務時，應善盡醫療上必要之注意
    義務，於執行看診之過程中，應仔細聆聽病人之主訴內容，
    並為妥適之治療，且應將主訴內容及治療情形詳載於病歷資
    料上，此觀醫療法第82條、醫師法第12條之規定即明。而隱
    形眼鏡乃眼睛內很大的異物，就專業醫師而言，為患者取出
    眼睛內之隱形眼鏡，並非難度高之醫療行為，若患者主訴係
    因隱形眼鏡戴隔夜沒有辦法取出，而導致眼睛疼痛時，應該
    先使用「撐眼器」等輔助工具，將患者之雙眼撐開仔細檢查
    ，並將患者眼睛內之隱形眼鏡取出，再作其他診療之事實，
    復據被告及證人蔡伯宗供明在卷（見本院卷第73、116、121
    、126、212、215頁，並有蔡仰中眼科診所函文（見宜蘭地
    檢署95年度他字第416號卷第100頁）、行政院衛生署醫事審
    議委員會0000000號鑑定書〈參鑑定意見（一）所載〉可資
    佐證，自堪以認定。本件情形，被告身為專業之眼科醫師，
    竟於診療丙○○之過程中，疏未注意仔細聽聞丙○○主訴「
    我的眼睛很痛，我的隱形眼鏡拿不下來，請醫師幫忙拿」之
    內容，且疏於使用「撐眼器」等輔助工具仔細檢查丙○○雙
    眼內是否有隱形眼鏡未取出，以致未能適時將丙○○雙眼內
    之隱形眼鏡取出，導致丙○○因而受有雙眼角膜水腫、角膜
    上皮大面積脫落缺損之傷害，以致角膜已無法對抗綠膿桿菌
    、黴菌，因而受到綠膿桿菌、黴菌之感染而發生角膜潰瘍傷
    勢，經博愛醫院、台大醫院治療後，終仍因雙眼角膜潰瘍之
    傷勢過重，導致丙○○雙眼視力均小於0.01，已無法以光學
    矯正治癒，需施行角膜移植手術，而成雙眼視力喪失之重傷
    害，顯然被告對於丙○○所採行之醫療行為確有疏失，且其
    疏失行為與丙○○所受之雙眼視力喪失重傷害間亦有相當因
    果關係，已灼然甚明，被告所辯「丙○○所受之傷勢與我的
    診療行為無關」云云，顯屬飾卸之詞，諉無足取。」。
(3)、至於行政院衛生署醫事審議委員會0000000號鑑定書鑑定意
    見（四）意見雖稱「根據文獻報告，配戴隱形眼鏡造成雙眼
    角膜潰瘍，其原因，與隔夜配戴隱形眼鏡造成角膜缺氧受傷
    及隱形眼鏡盒及清潔液受到污染有關。本案病人（丙○○）
    配戴雙週拋隱形眼鏡因隔夜配戴，再加上台大醫院所作隱形
    眼鏡清潔液及隱形眼鏡盒之培養檢查均發現受到黴菌污染，
    乃造成後來雙眼角膜潰瘍，即使醫師蔡仰中於初診時，及時
    發現並取出病人雙眼之隱形眼鏡，並不能避免事後演變為黴
    菌感染。臺灣濕度大，週拋式隱形眼鏡極易受到感染，又不
    在眼科醫師之監督下使用，是本案例最大之關鍵。」云云，
    及行政院衛生署醫事審議委員會0000000號鑑定書鑑定意見
    （十四）亦稱「若病人係於前一天14:00許開始戴隱形眼鏡
    後，一直未取出眼中之隱形眼鏡，且於晚上亦戴著隱形眼鏡
    睡覺，隔天早上病人發現眼睛疼痛且無法取出隱形眼鏡，此
    時病人角膜已經因為戴著隱形眼鏡時間過長且又過夜戴著隱
    形眼鏡，已經有缺氧造成角膜上皮受損情形，再加上鏡片盒
    內已遭受黴菌污染，已經造成有角膜炎情形。此時角膜尚未
    有大片破皮及角膜潰瘍情形，乃角膜潰瘍前期以角膜炎之情
    形呈現，實乃角膜潰瘍一般發展過程，即使眼科醫師取出病
    人眼中之隱形眼鏡，並不能改變日後造成角膜潰瘍之事實。
    」云云，然查：本院函詢國立臺灣大學醫學院附設醫院「依
    貴院診斷證明書之記載（如附件），病患丙○○至貴院就診
    後，貴院檢驗確認丙○○之眼睛受到黴菌感染，請惠予查明
    貴院係於『何時』？『採集何種檢體檢驗』？『何時獲得檢
    驗結果』？貴院能否判斷上開檢體係自何時起存在黴菌？貴
    院能否判斷丙○○眼睛受到黴菌感染之感染源究竟為何？」
    ，該醫院已函覆稱「丙○○接受檢體採集之時間為門診及住
    院當天94年10月22日、住院後第4天94年10月26日、住院後
    第10天94年11月1日，採集的檢體為角膜之潰瘍組織，黴菌
    檢驗結果為住院後第26天94年11月17日獲得。此黴菌在體外
    生長速度極慢，以一般培養時間不易培養出結果，住院後第
    10天94年11月1日所採集的檢體，是基於前兩次培養無結果
    ，特別延長時間，才在住院後第26天94年11月17日獲得結果
    。由於此期間丙○○角膜病變的進展隨著剛住院時的表現繼
    續惡化，無新病灶出現，故推測此檢體應在來本院門診及住
    院前即已存在。一般而言，黴菌性角膜炎的感染源多為植物
    性物質（例如樹枝、樹葉、果皮等），但隱形眼鏡、污濁的
    隱形眼鏡保存液等在極少的機率下也有可能為黴菌感染之感
    染源。丙○○並無接觸到植物性物質感染之病史，故『隱形
    眼鏡的配戴』」或『污濁的隱形眼鏡保存液』較可能為感染
    源。」（見本院卷第159至160頁台大醫院97年8月22日校附
    醫秘字第0970210088號函），可見台大醫院當初僅採集丙○
    ○之角膜潰瘍組織加以檢驗培養發現丙○○已受到黴菌感染
    ，且台大醫院係根據丙○○並無接觸到植物性物質感染之病
    史，而推論「隱形眼鏡的配戴」或「污濁的隱形眼鏡保存液
    」是較可能的黴菌感染源，則行政院衛生署醫事審議委員會
    鑑定意見所稱「台大醫院所作隱形眼鏡清潔液及隱形眼鏡盒
    之培養檢查均發現受到黴菌污染」，並進而推論「即使醫師
    蔡仰中於初診時，及時發現並取出病人雙眼之隱形眼鏡，並
    不能避免事後演變為黴菌感染。」云云，其依據為何，已令
    人質疑。其次，關於行政院衛生署醫事審議委員會0000000
    號鑑定書鑑定意見（十四），本院原函詢之內容為「若患者
    係於前一天下午2時許開始戴隱形眼鏡後，一直未取出眼中
    之隱形眼鏡，且於晚上亦戴著隱形眼鏡睡覺，隔天早上患者
    發現眼睛疼痛且無法取出隱形眼鏡，而於上午8時許至眼科
    醫師處就診，醫師檢查後，確認患者並無角膜潰瘍之情形。
    嗣因上開眼科醫師並未取出患者眼中之隱形眼鏡，患者眼睛
    仍疼痛，而於同日晚上8時許至另一眼科醫師處就診，經醫
    師取出患者眼中之隱形眼鏡後，檢查確認患者此時已有有角
    膜水腫、角膜破皮及角膜潰瘍之情形，則此患者角膜水腫、
    角膜破皮及角膜潰瘍傷勢之成因為何？」，惟醫事審議委員
    會卻回覆前揭內容，然其有何依據可以認定「若病人係於前
    一天14:00許開始戴隱形眼鏡後，一直未取出眼中之隱形眼
    鏡，且於晚上亦戴著隱形眼鏡睡覺，隔天早上病人發現眼睛
    疼痛且無法取出隱形眼鏡，此時病人角膜已經因為戴著隱形
    眼鏡時間過長且又過夜戴著隱形眼鏡，已經有缺氧造成角膜
    上皮受損、角膜炎情形。」？顯然其此部分之鑑定意見過於
    速斷。更何況，以本件情形而言，被害人丙○○於94年10月
    18日上午至蔡仰中眼科診所接受被告診療時，經被告檢查之
    結果，確認當時丙○○並無眼角膜破皮、眼角膜水腫、眼角
    膜上皮脫落及角膜潰瘍等傷勢之事實，業經認定在前，根本
    無行政院衛生署醫事審議委員會鑑定意見所稱「若病人係於
    前一天14:00許開始戴隱形眼鏡後，一直未取出眼中之隱形
    眼鏡，且於晚上亦戴著隱形眼鏡睡覺，隔天早上病人發現眼
    睛疼痛且無法取出隱形眼鏡，此時病人角膜已經因為戴著隱
    形眼鏡時間過長且又過夜戴著隱形眼鏡，已經有缺氧造成角
    膜上皮受損。」之情形，行政院衛生署醫事審議委員會0000
    000號鑑定書鑑定意見（十四）之前提事實顯與本案客觀事
    實不符，則其鑑定意見自不能適用於本案。再者，眼角膜潰
    瘍為眼角膜上皮破損後不僅感染角膜上皮進而感染至基質部
    形成化膿性潰瘍。一般成因為眼角膜上皮受損後又發生細菌
    、黴菌、病毒或阿米巴原蟲等病原菌之感染所造成。除了
    Neis seria Gonorrhoea，Corynebacterium phther iae，
    Liste ria Sp，Haemophilus sp.等病菌能在完整角膜上皮
    下造成角膜感染外，其他會造成眼角膜潰瘍的病原體，只有
    在角膜上皮受損之情形下才易造成感染，因為完整無受傷害
    之角膜可以應付小量黴菌等病原菌，不會因此而造成角膜潰
    瘍等事實，已見前述。而被害人丙○○所感染的黴菌，並非
    前揭能在完整角膜上皮下造成角膜感染之病原菌之事實，復
    經認定在前，且本件亦無任何事證顯示丙○○之雙眼內本即
    存有大量之綠膿桿菌、黴菌等病原菌，以致完整無傷之角膜
    已無法對抗該等病原菌而發生角膜潰瘍。因此，即便丙○○
    雙眼內本存有綠膿桿菌、黴菌等病原菌，惟倘若其雙眼角膜
    並未受傷，應能對抗眼內既存之病原菌，不致於發生角膜潰
    瘍之情事。換言之，倘若被告於94年10月18日早上診療丙○
    ○時，已即時將藍素雙眼內之隱形眼鏡取出，當能避免丙○
    ○之角膜受傷遭綠膿桿菌、黴菌感染而發生角膜潰瘍及因此
    而雙眼視力均小於0.01，已無法以光學矯正治癒，需施行角
    膜移植手術之雙眼視力喪失重傷害結果。因此，行政院衛生
    署醫事審議委員會二次鑑定意見所稱「即使醫師蔡仰中於初
    診時，及時發現並取出病人雙眼之隱形眼鏡，並不能避免事
    後演變為黴菌感染。」云云，顯與其本身所述之角膜潰瘍成
    因、角膜自我保護功能等意見相悖，其所為之此部分鑑定意
    見顯然過於輕率速斷，自不足採。另辯護人依據上開鑑定意
    見所辯「依台大醫院之檢驗報告及醫事審議委員會鑑定意見
    ，可知告訴人至蔡仰中眼科診所就診時，其眼睛已經受到黴
    菌之感染，而該黴菌感染實無法於初診時即得以診斷出來，
    台大醫院係至第26天始培養檢查發現告訴人之眼睛係受到罕
    見之黴菌感染，台大醫院始依該黴菌感染下藥治療。因此，
    縱然被告於告訴人就醫時，即時為告訴人取出雙眼內之隱形
    眼鏡，亦不能避免事後演變成黴菌感染，造成告訴人雙眼視
    力小於0.01，無法以光學矯正之結果。故縱使被告疏未注意
    幫告訴人取出隱形眼鏡，與告訴人視力受損之結果間，亦無
    相當因果關係可言，自不得以業務過失致重傷害罪相繩。」
    云云，亦同屬無據，自不足取。
２、上開本院刑事判決就證據取捨之認定，及其論理暨推論過程
    ，與本院參酌相關兩造引用之陳述及證據認定結果相同，足
    認於本件原告請求被告為民事損害賠償部分，亦應認被告對
    於原告之醫療行為確有過失。蓋若被告先予判斷原告僅係急
    性角膜炎而無其他眼角膜破皮、水腫之情事，予以投藥，並
    藉由人類自體免疫功能即得治癒，則何來後續眼角膜潰瘍之
    形成。此更可證原告之角膜有破損之情，故應係因細菌、黴
    菌等病原體之侵襲，而後方始造成眼角膜潰瘍之結果。從而
    ，本件被告對原告所為之醫療行為，確有過失，且被告之過
    失與原告之傷害間有因果關係，應堪認定。
(二)、按因故意或過失，不法侵害他人之權利者，負損害賠償責任
    。不法侵害他人之身體、健康、名譽或自由者，對於被害人
    因此喪失或減少之勞動能力或增加生活上之需要時，應負損
    害賠償責任。且被害人就其非財產之損害，亦得請求賠償相
    當之金額，債務人因債務不履行，致債權人之人格權受侵害
    者，準用第192條至第195條及第197條之規定，負損害賠償
    責任，民法第184條第1項前段、第193條第1項及第195條、
    第227條之1分別定有明文，此先予敘明。而本件被告對原告
    之醫療行為存有過失，已如前述，茲再就被告給付原告之損
    害額，判斷如下：
１、增加生活上需要費用計463,732元部分：
(1)、醫療費用部分：
、自94年10月18日起之醫療費用共70,483元：醫療費用及車資
    51,109元、慈濟醫院醫療費用19,374元。原告此部分之請求
    ，有蔡仰中眼科診所、羅東博愛醫院、台大醫院、慈濟醫院
    醫療費用收據、德樺藥品有限公司台北分公司統一發票及台
    鐵購票證明在卷可稽（96年度宜調字第117號卷，第13至58
    頁、本院卷第93頁）；另於慈濟醫院97年5月1日以下支出醫
    療費2743元，98年7月8日至同年月13日計7970元，亦有刑事
    一審卷第151頁及本件卷152頁所示之收據可按。是以原告上
    開部分之請求，核屬有據，應予准許。
、原告依醫師指示自費購買藥品支出37,249元部分：此據原告
    提出海關進口快遞貨物稅費繳納證明4,249元、醫師指定用
    藥出貨單33,000元（96年度宜調字第117號，第71至73頁）
    為憑。惟此部分原告主張：「醫師指定用藥每瓶美金33.33
    元每組（3瓶）美金99.99元≒新台幣33,000元」，若就美金
    與新台幣1：33元換算，則美金99.99元應近似於3,300元，
    則此部分原告應為誤算。從而原告此部分之請求，於7,549
    元（藥品3,300元＋稅款4,249元）範圍內，為有理由，逾此
    部分，則屬無據。是以，原告請求之醫療費用額，於88,745
    元（70,483元＋2743＋7970＋7,549元）範圍內，為有理由
    。
(2)、看護費用102,000元部分：就此原告提出台大醫院診字第950
    00217號診斷證明書（96年度宜調字第117號卷，第11頁）為
    憑，其上載明：「…，因病情嚴重，藥物反應緩慢，及病原
    培養不易，致住院天數長達51天…。」，足認斯時原告視力
    甚為孱弱，住院期間理應專人看護。此項原告所需生活上增
    加之需要，雖未具原告提出看護相關之統一發票或收據，惟
    按親屬代為照顧被害人之起居，固係基於親情，但親屬看護
    所付出之勞力並非不能評價為金錢，雖因二者身分關係而免
    除被害人之支付義務，惟此種基於身分關係之恩惠，自不能
    加惠於加害人。故由親屬看護時雖無現實看護費之支付，仍
    應認被害人受有相當於看護費之損害，得向上訴人請求賠償
    ，始符公平原則（最高法院94年度台上字第1543號判決意旨
    參照）。從而，原告請求住院期間之看護費用，即屬必要。
    又原告主張之看護費用乃以每日2,000元計算，惟依宜蘭地
    區全日看護之收費標準，一般乃為每日1,800元，則原告關
    於看護費用之請求，應以每日1,800元，51日合計91,800 元
    （51日×1,800元/日）範圍內，應予准許。
(3)、持續治療費用108,000元部分：此據慈濟醫院98年8月14日慈
    醫文字第0980001883號函所附No：1175號病情說明書載：「
    目前病人每個月回診一次，且右眼未來一年內需接受白內障
    手術，每次回診費用由健保支付，約需回診4-5年」，故原
    告預為請求未來回診5年，每月1次，共計60次之醫療所需費
    用，依上開函文資料之記載，即屬有據。就交通費用部分，
    原告請求其與陪同一人之來回車資1,300元。惟依本院96 年
    度宜調字第117號卷第54頁、第55頁間之96年6月6日台鐵自
    強號1051車次頭城至花蓮【障】票價係130元2張，由是可知
    ，持有殘障手冊之原告購買車票，連同陪同人員，亦享有優
    惠票價，故就頭城至花蓮每次來回火車票價以520元（單程
    單人130元×2人×來回2），即為已足。另就回診醫療費用
    部分，依上開函文及卷附慈濟醫院醫療費用收據所示，每次
    回診費用由健保支付，而掛號費為100元，故僅回診負擔之
    掛號費100元，應予以准許。從而，原告預為請求之醫療費
    用，以37,200元｛計算方式：（車資520元＋掛號費100元）
    ×回診次數60次｝範圍內，為有理由，應予准許。
２、喪失勞動能力損失之計3,131,313元部分：就此原告提出所
    任職之蔡蕙鎂即佳女美容院96年9月1日出具之薪資證明其每
    月薪資約3萬元（96年度宜調字第117號卷，第75頁），惟被
    告抗辯以此不足為憑，應以綜合所得稅之扣繳憑單證之等語
    。查，依原告所提資料僅足佐證其蔡蕙鎂經營之佳女美容院
    任職，至於每月薪資是否確實為3萬元，尚不足為憑；況由
    本院依職權所調得之稅務電子閘門財產所得調件明細表所示
    ，94至96年度間原告並無此項收入之報稅資料，自無從認定
    原告實受領薪資確為3萬元。然原告乃59年9月18日生，於本
    件糾紛發生時甫滿35歲，正值壯年，自應認仍有基本謀生能
    力，從而本院認原告喪失勞動能力損失之薪資計算基準，應
    以行政院勞委會86年10月16日、96年6月8日頒佈之基本工資
    每月15,840及17,280元計之。而原告主張於本件事故發生時
    ，其為35歲又1月，至勞動基準法第54條第1項第1款規定強
    制退休年齡60歲，可繼續工作年數為24年又11月，計299月
    。復依卷附慈濟醫院診字第Ｚ000000000號診斷證明書、慈濟
    醫院No：643、1175病情說明書（96宜調117號卷，第12頁、
    本院卷第94頁）所示，應可推認原告自94年10月18日至95年
    10 月20日止，兩眼視力均小於0.01，依勞工保險殘廢給付
    標準表（勞工保險條例第53條附表）之殘廢等級為三；自95
    年10 月21日起至98年7月8日止，其左眼經眼角膜移植手術
    後，視力達0.3，惟右眼因排斥，需持續治療，即右眼視力
    仍小於0.02，其殘廢等級為九；於98年7月8日右眼接受第2
    次角膜移植，現術後良好，則原告雙眼於矯正後足可回復一
    般通常視力。綜上，原告得請求喪失勞動力損失，自94年10
    月18日起至95年10月20日止約12個月，以上開基本工資每月
    15,840元依霍夫曼法扣除中間利息之金額為185,858元（元
    以下四捨五入，下同），再乘以殘廢等級減少喪失或減少勞
    動能力比率100％，為185, 858元；自95年10月21日起至96
    年6 月8日止約7.5個月，以上開每月基本工資15,840元依霍
    夫曼法扣除中間利息之金額為117,214元、自96年6月8日起
    至98 年7月8日止約25個月，以基本工資每月17,280依霍夫
    曼法扣除中間利息之金額為411, 766元，再乘以殘廢等級減
    少喪失或減少勞動能力比率53.83％，為284,750元；自98年
    7月8日右眼術後良好，則雙眼視力回復指日可待，從而原告
    此部分之請求，即屬無據。綜上，原告此部分之請求，於
    470,608元（185,858元＋284,750元）範圍內，為有理由，
    應予准許。
３、精神慰撫金之100萬元部分：按精神慰撫金之多寡，應斟酌
    雙方之身分、地位、資力與加害程度，及其他各種情形核定
    相當之數額，該金額是否相當，自應依實際加害情形與被害
    人所受之痛苦及雙方之身分、地位、經濟狀況等關係決定之
    ，最高法院著有51年度台上字第223號判例可資參照。查本
    件之原因事實乃原告信賴被告為資深專業眼科醫師，因眼疾
    而求診於被告，卻因被告之疏忽，致原告雙眼幾近失明，嗣
    後須自宜蘭頭城奔波台北、花蓮等地治療，復須接受角膜移
    植始能復原及未來數年之復健過程，其精神上所受痛苦至鉅
    ，復參本院職權調閱兩造稅務電子閘門所得調件明細表所示
    ，兩造之身分、社會地位、經濟狀況甚為懸殊等情。綜合上
    情，應認原告所得請求之精神慰撫金，於30萬範圍內，為有
    理由。
五、綜上所述，原告所受損害，包括其已支出之醫療費用、工作
    薪資損失等增加生活上之需要及慰撫金，合計988,353元（
    已支出之醫療費用88,745元＋預為請求之醫療費用37,200元
    ＋看護費用91,800元＋工作薪資損失470,608元＋精神慰撫
    金300,000元）。從而，原告依侵權行為及債務不履行賠償
    責任之法律關係，請求被告給付988,353元，及自96年10 月
    16日起至清償日止，按法定利率即週年利率5%計算之利息，
    為有理由，應予准許；至逾此範圍之請求，則無理由，應駁
    回之。
六、兩造均陳明願供擔保請求宣告假執行或免為假執行，經核無
    不合，爰各酌定相當之擔保金額併准許之。原告其餘假執行
    之聲請，因訴之駁回而失所附麗，應併予駁回。
七、本件事證已臻明確，兩造其餘攻擊、防禦方法及舉證，經核
    與判決結果無影響，爰不一一論列，附此敘明。
八、訴訟費用負擔之依據：民事訴訟法第79條。
中    華    民    國    98    年    9     月    21    日
                  臺灣宜蘭地方法院民事庭
                      法  官  張軒豪
正本與原本無異。
如不服本判決應於判決送達後20日內提出上訴狀（須附繕本）。
中    華    民    國    98    年    9     月    23    日
                      書記官  謝佩欣


司法院資訊處製作；財團法人民間司法改革基金會備份。
